【裁判字號】    88,上易,5312
【裁判日期】    890118
【裁判案由】    詐欺
【裁判全文】
臺灣高等法院刑事判決                  八十八年度上易字第五三一二號
    上  訴  人
    即  被  告  甲○○
    選任辯護人  李長生
右上訴人，因詐欺案件，不服臺灣桃園地方法院，八十八年度易字第一八一二號，中
華民國八十八年十月六日第一審判決（起訴案號：臺灣桃園地方法院檢察署八十八年
度偵字第一一八七０號），提起上訴，本院判決如左：
    主      文
原判決撤銷。
甲○○無罪。
    理      由
一、公訴意旨略以：甲○○係敦陽房屋公司之業務員，於仲介過程中應本於誠信原則
    ，據實說明交易之重要資訊。竟意圖為自己不法之所有，以賺取高額之仲介費用
    ，於民國（下同）八十七年九月間介紹坐落於中壢市○○段一０二九號、一０二
    九之一號，門牌號碼為中壢市○○路○段二四三巷七十二弄七號一之三樓之房地
    予戊○○時，未據實說明該房地有五坪之道路預定地，致戊○○陷於錯誤而於同
    年九月二十三日與甲○○訂立要約書，並交付定金新台幣（下同）十萬元。戊○○於訂立買賣契約前，無意中從鄰居處知道路預定地之事，始知受騙，而拒絕訂
    立買賣契約及交付仲介費。因認被告甲○○涉有刑法第三百三十九條第三項、第
    一項之詐欺未遂罪嫌。
二、訊之被告甲○○堅決否認有詐欺之犯行，辯稱：伊仲介戊○○購買上開房地，有
    提供土地、建物謄本、地籍圖等全部資料，並未隱瞞土地有道路預定地之事實。
    且上開房地所有人丁○○前曾委託大宇房屋公司出售，告訴人戊○○即曾經大宇
    公司仲介買本件房地，因價金問題未能成交，其早已知悉產權情形，本件係因戊○○自購款不足，且無法貸得足夠項款，不甘心訂定沒收，乃提出刑事告訴，且
    被告為息事寧人，已將訂金十萬元返還，並無詐欺等語。而公訴人認被告犯罪，
    乃以告訴人之指訴及有要約書、定金收據、服務承諾書等為其論據。
三、經查：
    (一)按犯罪事實，應依證據認定，無證據不得推定其犯罪事實，刑事訴訟法第一百
      五十四條定有明文。又告訴人之告訴，係以使被告受刑事訴追為目的，是其陳
      述是否與事實相符，仍應調查其他證據以資審認（最高法院五十二年台上字第
      一三００號判例意旨參照）。
    (二)證人即上開房地之所有人丁○○結證：其房地曾前委託大宇房屋吳光中（現改
      名吳台昭）仲介出售，後來沒售出，再找被告來賣（本院八十八年十二月二十
      七日訊問筆錄），於原審法院證稱：告訴人有帶代書來看房子，原本成交價二
      百三十萬元，他說房子購買由其女兒出錢。因有五坪之道路預定地，要求降價
      十萬元所以未成交等語（見原審卷第二十一頁背面）。另證人大宇房屋公司吳
      光中結稱：丁○○委託我賣房子，戊○○曾二次去看房子，當時有地籍圖謄本
      資料，由地籍圖上可看出道路預定地，且有告知戊○○，因當時價金二百五十
      萬元而沒談成（本院八十八年十二月二十七日訊問筆錄）。均足告訴人戊○○
      在經敦陽公司被告仲介本件房地前，即先經大宇房屋公司之吳光中仲介，與房
      地所有人洽談買賣，當時早已知悉土地有五坪之道路預定地，其並無陷於錯誤
      之情形。
    (三)告訴人交付被告訂金十萬元，係在八十七年九月二十八日，有訂金收據可按。
      而在告訴人交付訂金前之八十七年九月二十三日告訴人與被告簽訂要約書時；
      被告已明確告知房屋基地有規劃道路預定地，為現場證人丙○○結證屬實。而
      承辦本件之代書乙○○也結證：告訴人知道有五坪道路預定地之事，他沒有爭
執，只是要求我承諾百分之百能貸到二百萬元，因我不瞭解告訴人之資力，不
      敢答應，才沒簽成約（均見本院八十八年十二月十三日及十二月二十七日訊問
      筆錄）。足證被告並無施用詐術隱瞞道路預定地之事實。
    (四)前開房屋基地之權狀面積為五十七點五平方公尺，約一七點三九坪，有土地謄
      本及所有權狀在卷可按，告訴人與被告所簽委託契約書，亦記載上述面積甚明
      。告訴人曾多次至實地察看房屋土地，並找其女兒、女婿多人去看，為其陳明
      在卷（原審卷第二十一頁）。而本件房屋基地實際因有道路預定地，多出五玶
      約十六點五三平方公尺，幾點權狀面積近三成。在客觀上，此差點，亦無從隱
      瞞，而可察覺。且被告與告訴人所簽委託契約書已明訂仲介之土地面積為十七
      點三九坪，並非廿二點三九坪，被告亦無詐騙之行為。至雙方所簽要約書、訂
      定收據、委託契約書，均為  式與賣主簽約前之簡單文件，不能因其上未寫有
      道路預定地，即推測被告有詐欺之犯行。至告訴人舉其女謝文櫻為證，表示未
      收受被告交付之地籍圖云云。然告訴人在被告仲介之前，大宇房屋公司吳光中
      仲介同一房地時，既早知道路預地之事，於交付被告訂金前，簽要約書時，被
      告也已明確告訴知道路預定之事。謝文櫻所證未收到被告傳真之地籍圖，不論
      其證言真假，是否附合其父告訴人之詞，均不足為被告不利之證據。
    (五)又犯罪必有之動機，被告所收之訂金十萬元，其中五萬元已交房地所有人丁○○，為丁○○證述在卷。另五萬元應交付敦陽房屋仲介公司必成交或無糾葛時
      ，領取其業績之獎金，所得無多。而隱瞞道路預定之事，遲早將會發覺而成糾
      紛，被告有何動機為少數且無法取得之金錢，甘冒刑罰作此無意義之事？且告
      訴人因房屋總價金及貸款之事未能成交買成買房，訂金將沒收而受損失，其利
      用刑事程序對被告提出告訴，圖取回訂金，亦有跡可尋。且被告已將全部訂金
      十萬元先墊還告訴人，有和解同意書在卷可按，亦足證被告並無為自己不法所
      有之意圖。
    (六)綜上所述，被告主觀上既無不法所有之意圖，客觀上又未施用詐術，告訴人早
      知道路預定之事實，並未陷於任何錯誤。被告所辯，信而有徵。而告訴人所訴
      ，經調查其他證據之結果，與事實不符，自不得採為證據。此外，復查無其他
      證據，足以證明被告有公訴人所訴之詐欺犯行，自不能證明犯罪。
四、原審未詳予研求，遽為被告有罪之判決，自嫌欠洽。被告上訴意旨，指摘原判決
    不當，為有理由，應由本院將原判決撤銷，依法為被告無罪之判決。
五、據上論斷，應依刑事訴訟法第三百六十九條第一項前段、第三百六十四條、第二
    百九十九條第一項前段、第三百零一條第一項，判決如主文。
本案經檢察官陳追到庭執行職務。
中     華     民     國    八十九   年       一       月      十八      日
                             臺灣高等法院刑事第五庭
                                 審判長法  官  曾  德  水
                                       法  官  楊  貴  雄
                                       法  官  趙  功  恆
右正本證明與原本無異。
不得上訴。
                                       書記官  常  淑  慧
中     華     民     國    八十九   年       一       月     二十五     日


司法院資訊處製作；財團法人民間司法改革基金會備份。
